---
title: "Proyecto final módulo 1"
author: "Equipo - 17"
output: html_document
---

# Integrantes:

+ Francisco Eduardo Díaz Barrios. Rol: Administrador
+ Erick Muñiz Morales. Rol: Colaborador 1 
+ Hendrix Roberto Olvera Barbecho. Rol: Colaborador 2


```{r}
library(dplyr)
library(readr)
library(ggplot2)

mis_datos <- readr::read_csv("datos_proyecto.csv")
```


### Instrucciones Colaborador 1: 

Desde su máquina crear chunks de código R en el archivo "proyecto_final.Rmd" (que obtuvo del Administrador) que calculen la media de x, la media de y, la desviación estándar de x, la desviación estándar de y, la correlación de Pearson entre x y y, PARA CADA SUBCONJUNTO, usando ciclos for. Hacer commit y push del código al repositorio del administrador y hacer un pull request.


```{r}
# Los separamos por subconjuntos
subconjunto <- unique(mis_datos$subconjunto)

for (elemento in subconjunto) {
  datos_a_calcular <- mis_datos[mis_datos$subconjunto == elemento,]
  datos_a_calcular$media_x <- mean(datos_a_calcular$x)
  datos_a_calcular$media_y <- mean(datos_a_calcular$y)
  datos_a_calcular$dev_x <- sd(datos_a_calcular$x)
  datos_a_calcular$dev_y <- sd(datos_a_calcular$y)
  
  data_frame_elemento <- data.frame(subconjunto = c(elemento),
                                    media_x = c(mean(datos_a_calcular$x)),
                                    media_y = c(mean(datos_a_calcular$y)),
                                    dev_x = c(sd(datos_a_calcular$x)),
                                    dev_y = c(sd(datos_a_calcular$y)),
                                    cor = c( cor(datos_a_calcular$x , datos_a_calcular$y, method = 'pearson' ) )
                                    )
  
  print(data_frame_elemento)
}

```

### Instrucciones Colaborador 2: 

Desde su máquina crear chunks de código R en el archivo "proyecto_final.Rmd" (que obtuvo del Administrador) que calculen la media de x, la media de y, la desviación estándar de x, la desviación estándar de y, la correlación de Pearson entre x y y, PARA CADA SUBCONJUNTO, usando verbos de la librería {dplyr}. Debe corregir la línea author: "Equipo - n" con el número correcto de equipo y agregar los nombres completos de los integrantes en la sección de # Integrantes. Hacer commit y push del código al repositorio del administrador y hacer un pull request.

```{r}
mis_datos %>% 
  dplyr::group_by(subconjunto) %>% 
  dplyr::summarise(media_x = mean(x), 
            media_y = mean(y),
            dev_est_x = sd(x),
            dev_est_y = sd(y),
            cor_xy = cor(x,y,method = 'pearson'))
```












